臺灣高等法院臺南分院刑事判決
上　訴　人　臺灣臺南地方法院檢察署檢察官
被　　　告　乙○○
選任辯護人　江信賢　律師
　　　　　　蔡麗珠　律師
　　　　　　蘇若龍　律師
上列上訴人因被告偽造文書案件，不服臺灣台南地方法院九十四
年度易字第四一八號，中華民國九十四年八月二十四日第一審判
決（起訴案號：臺灣台南地方法院檢察署檢察官以九十三年度偵
續字第一二二號聲請簡易判決處刑，經原審認不宜以簡易判決處
刑，改依通常程序審判），提起上訴，本院判決如下：
    主      文
原判決撤銷。
乙○○偽造私文書，足以生損害於他人，處有期徒刑陸月，如易
科罰金以參佰元折算壹日。
    事      實
一、乙○○為「羅馬房屋仲介公司」負責人，意圖逃避違規張貼
    廣告遭告發，於民國（下同）九十二年間某日，前往臺南市
    東區某「統一超商」購買遠傳電信股份有限公司（下稱遠傳
    公司）之門號為0000000000號之易付卡，於同年
    六月二十一日，將前開易付卡插入手機直撥七七七至遠傳公
    司客戶服務專線以辦理開卡手續，經遠傳公司服務人員詢問
    其姓名、身分證統一編號等年籍資料，乙○○竟基於行使偽
    造私文書之犯意，將其因經營房屋仲介所得知之客戶甲○○
    之年籍資料（姓名、身分證統一編號、地址）告以不知情之
    服務人員，致使該服務人員將之輸入該公司電腦系統處理並
    存檔為電磁紀錄，以表示向遠傳公司申請使用上開行動電話
    門號之用意，乙○○完成開卡手續後，即將電話交予陳強生
    使用，致生損害於告訴人甲○○及遠傳公司對用戶管理之正
    確性。
二、案經甲○○訴請台南市警察局第五分局報告臺灣台南地方法
    院檢察署檢察官聲請簡易判決處刑，經原審審理後認為不宜
    以簡易判決處刑，改依通常程序審判。
    理      由
一、訊據被告乙○○固不否認有於上開時地購買遠傳公司易付卡
    門號，並於開卡時告知遠傳公司客服人員甲○○之年籍資料
    為用戶登錄等情，惟辯稱：其僅係為了逃避違規張貼廣告，
    故使用甲○○之年籍資料登錄，其不知道這樣做是違法的，
    且其購買該易付卡門號申辦時並未填寫任何用戶資料，僅撥
    打七七七客服專線開卡，沒有偽造文書云云。經查：
  (一)被告乙○○於九十二年間購得遠傳公司門號為000000
    0000號之易付卡，並於同年六月二十一日，將前開易付
    卡插入手機直撥七七七聯絡遠傳公司辦理開卡手續，且以告
    訴人甲○○之姓名、身分證統一編號等年籍資料告以遠傳公
    司服務人員，使之登載於其職務上所掌之用戶檔案系統，並
    據以准予開卡使用等情，業據被告於偵審中供承在卷，並有
    遠傳公司九十三年十一月二十九日遠傳（業服）字第０九三
    ０二０六二號函覆之門號0000000000之電話申請
    資料、用戶檔案系統等件在卷可參（參見九十三年度偵續字
    第一二二號卷第二一頁），是此部分之事實應堪認定。
  (二)被告固辯稱：其於九十二年間購買遠傳公司易付卡時，僅以
    前述電告年籍資料方式開卡使用，並未另外填寫相關文件，
    故無偽造文書云云，經查，關於遠傳公司易付卡客戶資料登
    錄作業於九十二年六月以前，僅需客戶來電登錄基本資料完
    成開通手續，九十二年六月至九十三年三月除線上開通外，
    尚可以傳真方式開通，九十三年三月至九十三年六月要提供
    證號才可開通，九十三年六月迄今則需提供雙證號才可開通
    ；是自九十三年三月起易付卡之行銷通路（包含直營店、加
    盟店及便利商店等販售點）於出售卡片時，應即核對並登錄
    使用者資料，且於兩日內將該資料載入系統資料檔，同時，
    建立易付卡門號應先透過客服人員核對、登載使用者資料後
    始開卡提供服務之機制；若客戶於九十三年三月前購買遠傳
    儲值易付卡，因該時期之顧客於購買遠傳易付卡並將晶片插
    入手機後，必須先以手機直撥七七七至客戶服務專線，提供
    其個人年籍資料後，客服人員始為其解除通話管制，用戶才
    可使用其遠傳易付卡開始發話等情，業據遠傳公司分別於九
    十四年七月五日以遠傳（業服）00000000號（見原
    審卷第二二頁）函，及九十四年十一月二日以遠傳（業服）
    字第０九四一一００四四八七號函覆本院在卷，本件被告係
    於九十二年六月二十一日將上開門號易付卡晶片插入手機後
    ，撥打七七七客戶服務專線登錄客戶資料，觀諸上開遠傳公
    司之說明，斯時易付卡之開通作業可以電話或傳真方式為客
    戶資料之登錄，並無需填具申請資料等相關文件，即完成開
    通手續，是被告辯稱：申辦前開行動電話時，並未填寫申請
    人資料等相關文件等語，與事實相符，應堪採信。
  (三)惟按以錄音、錄影或電磁紀錄，藉機器或電腦之處理所顯示
    之聲音、影像或符號，足以為表示其用意之證明者，依刑法
    第二百二十條第二項規定，以文書論。而近代社會對於錄音
    、錄影、電腦之使用，日趨普遍，普有漸以取代一般文書之
    趨勢，故現行刑法將錄音、錄影、電磁紀錄視為準文書，以
    應實際需要，並使法律規定能與科技發展之狀況與時俱進。
    然並非所有電磁紀錄均係準文書，僅於「足以表示其用意之
    證明」的電磁紀錄，始以文書論。亦即電磁紀錄之內容須使
    人可以理解，製作者藉該電磁紀錄所要傳達之意思，而該意
    思傳達技術，係依習慣或約定俗稱之表達技術，合於永續狀
    態中表示一定用意證明之準文書概念，如僅是單純電腦程式
    ，而不在傳達一定之用意者，即不能認係準文書。經查，被
    告未經告訴人甲○○之授權同意，依遠傳公司易付卡使用方
    法，以電話利用不知情之遠傳公司客戶服務人員，將甲○○
    年籍等基本資料輸入該公司電腦系統，並存檔為電磁紀錄，
    完成易付卡之開卡手續，其使不知情之客戶服務人員填載甲
    ○○之姓名、身分證號碼、地址等資料，均係以電腦處理所
    顯示之符號，自足以表示甲○○欲申請遠傳公司易付卡門號
    開卡用意之證明，應屬上述所稱之準文書。就易付卡開卡之
    使用方法而言，乃無製作權人冒用他人之名義，利用不知情
    之第三人輸入之資料及指令作成準文書，此即學理上所謂輸
    入操縱，足以表示向遠傳公司表示申請使用上開行動電話門
    號之用意，致生損害於甲○○及遠傳公司對客戶電磁紀錄資
    料管理之正確性。
  (四)綜上所述，被告雖於購買上開易付卡行動電話門號時，未填
    寫申請人資料，亦即未偽造實體之私文書，然卻於手機直撥
    七七七客服專線開通門號時虛報告訴人甲○○之基本年籍資
    料，使不知情之遠傳公司客服人員將上開資料登錄於用戶管
    理系統，並存檔為電磁紀錄，其偽造準私文書犯行至為明確
    ，應予依法論科。
二、核被告乙○○所為，係犯刑法第二百二十條第二項、第二百
    十條之偽造準私文書罪。公訴人起訴雖認被告係犯同法第二
    百十五條、第二百二十條行使業務上登載不實罪之間接正犯
    ，惟按刑法第二百十五條之從事業務者登載不實罪，係以從
    事業務之人，明知為不實之事項，而登載於其業務上作成之
    文書，足以生損害於公眾或他人，為構成要件，屬於身分犯
    之一種。故非從事該項業務之人，除有與特定身分、關係者
    共犯情形，得依刑法第三十一條第一項規定處理外，即無成
    立該罪之餘地。至若他人明知為不實之事項，而使從事業務
    者，登載於其業務上作成之文書，因本條文無如同法第二百
    十四條使公務員登載不實罪之相類規定，法律既無處罰明文
    ，亦不能再擴張援引間接正犯之理論論處，最高法院八十六
    年度台上字第五一二五號著有判決可資參照。查被告非遠傳
    公司職員，自非處理易付卡申辦程序人員，故非從事業務之
    人，本無成立刑法第二百十五條所示從事業務之人登載不實
    事項於業務上掌管之文書之餘地。復參諸前揭判決說明，刑
    法第二百十五條之規定，本無成立間接正犯之可能，是被告
    向遠傳公司人員虛報告訴人甲○○之年籍資料，使遠傳公司
    將前揭電話申辦人誤載於業務上所掌管之文書之舉，與刑法
    第二百十五條之規定尚屬有間，檢察官起訴法條認被告所為
    係犯刑法第二百十五條、第二百二十條第二項之業務登載不
    實準文書罪之間接正犯云云，容有未洽，惟其起訴之基本社
    會事實同一，起訴法條應予變更。被告利用不知情之遠傳公
    司客戶服務人員為偽造準文書之行為，為間接正犯。原審疏
    未詳查，遽為被告無罪判決之諭知，顯有未合，檢察官循告
    訴人之請求提起上訴略以：原審判決認被告於九十二年間購
    得上開遠傳公司門號易付卡，並於同年六月二十一日將上開
    易付卡晶片插入手機，並直撥七七七聯絡遠傳公司辦理開卡
    ，且將告訴人甲○○之姓名、身分證字號等年籍資料告以遠
    傳服務人員，使之登載於職務上所掌之用戶檔案系統，並據
    以開卡使用，縱不符刑法第二百十五條、第二百二十條之業
    務上準文書登載不實罪，惟業已成立第二百二十條第二項、
    第二百十條之偽造準私文書罪，且二者罪名之犯罪事實同一
    ，原審未變更起訴法條，逕為被告無罪之諭知，實屬有違等
    語，指摘原判決不當，為有理由，應由本院將原判決予以撤
    銷改判。爰審酌被告身為房屋仲介負責人，違法刊登廣告在
    先，為規避罰責，竟利用職務之便取得客戶基本年籍資料為
    本件犯行，造成告訴人及遠傳公司之損害，然其犯後坦承犯
    行，因告訴人要求賠償金額過高故迄今尚未與告訴人達成和
    解等一切情狀，改對其量處如主文第二項所示之刑，併諭知
    如易科罰金之折算標準，以示懲儆。
據上論斷，應依刑事訴訟法第三百六十九條第一項前段、第三百
六十四條、第二百九十九條第一項前段、第三百條，刑法第二百
十條、第二百二十條第二項、第四十一條，罰金罰鍰提高標準條
例第二條，判決如主文。
本案經檢察官李傳來到庭執行職務。
中　　華　　民　　國　　94　　年　　11　　月　　16　　日
  　　　　　　　　　刑事第五庭  審判長法　官  楊明章
  　　　　　　　　　　　　　　　　　  法　官  戴勝利
  　　　　　　　　　　　　　　　　　  法　官  顏基典
以上正本證明與原本無異。
如不服本判決，應於收受本判決後十日內向本院提出上訴書狀。
其未敘述上訴理由者並得於提起上訴後十日內向本院補提理由書
狀（均須按他造當事人之人數附繕本）「切勿逕送上級法院」。
　　　　　　　　　　　　　　　　　　　書記官  呂嘉文
中　　華　　民　　國　　94　　年　　11　　月　　17　　日
附錄法條：
刑法第二百十條：
偽造、變造私文書，足以生損害於公眾或他人者，處五年以下有
期徒刑。
刑法第二百二十條：
在紙上或物品上之文字、符號、圖畫、照像，依習慣或特約，足
以為表示其用意之證明者，關於本章及本章以外各罪，以文書論
。
錄音、錄影或電磁紀錄，藉機器或電腦之處理所顯示之聲音、影
像或符號，足以為表示其用意之證明者，亦同。
稱電磁紀錄，指以電子、磁性或其他無法以人之知覺直接認識之
方式所製成之紀錄，而供電腦處理之用者。
